ACORDAO-COMPLETO-2534326

ACÓRDÃO 4452/2022 ATA 29/2022 - SEGUNDA CÂMARA

VISTOS, relatados e discutidos estes autos de recurso de reconsideração interposto pela Estação Arte e Eventos Ltda. contra o Acórdão 5964/2021-TCU-Segunda Câmara, relatado pelo Ministro Bruno Dantas, que julgou irregulares as contas da recorrente juntamente com as do então gestor do Serviço Social do Comércio/Administração Regional no Estado do Rio de Janeiro (Sesc/ARRJ) e os condenou à reparação do dano e ao pagamento de multa;
ACORDAM os Ministros do Tribunal de Contas da União, reunidos em sessão da Segunda Câmara, ante as razões expostas pelo Relator, em: 
9.1. com fundamento nos artigos 32, inciso I; e 33, da Lei 8.443/1992, conhecer do recurso de reconsideração para, no mérito, negar-lhe provimento;
9.2. enviar cópia do inteiro teor da presente deliberação à recorrente e à Procuradoria da República no Rio de Janeiro.

Recurso de reconsideração interposto por Estação Arte e Eventos Ltda contra o Acórdão 5.964/2021-TCU-2ª Câmara, relatado pelo Ministro Bruno Dantas.

Segunda Câmara

Administração Regional do Sesc No Estado do Rio de Janeiro.

3. Interessados/Responsáveis/Recorrentes:
3.1. Responsáveis: Estação Arte e Eventos Ltda (03.651.641/0001-02); Luis Felipe Reif de Paula (XXX.322.057-XX); Orlando Santos Diniz (XXX.078.767-XX).
3.2. Recorrente: Estação Arte e Eventos Ltda (03.651.641/0001-02).

Augusto Nardes e Aroldo Cedraz.

13.1. Ministros presentes: Bruno Dantas (Presidente), Augusto Nardes, Aroldo Cedraz e Antonio Anastasia (Relator).
13.2. Ministros que alegaram impedimento na Sessão: Augusto Nardes e Aroldo Cedraz.
13.3. Ministro-Substituto convocado: Marcos Bemquerer Costa.
13.4. Ministro-Substituto presente: André Luís de Carvalho.

ANTONIO ANASTASIA

Ministro Bruno Dantas.

Adoto, como relatório, a instrução lavrada no âmbito da Serur com a qual se manifestaram de acordo, em cotas singelas, os seus dirigentes e o Ministério Público junto ao TCU, representado pela Procuradora-Geral Cristina Machado da Costa e Silva (peças 247-250) :
INTRODUÇÃO
1.	Trata-se de recurso de reconsideração interposto pela Estação Arte e Eventos Ltda. (peça 221) contra o Acórdão 5964/2021-TCU-Segunda Câmara (peça 202) , relatado pelo Ministro Bruno Dantas, nos seguintes termos:
9.1. excluir Marcelo Policarpo Plácido Teixeira (XXX.544.267-XX) da relação processual;
9.2. considerar revel Orlando Santos Diniz (XXX.078.767-XX) para todos os efeitos, dando-se prosseguimento ao feito, com fulcro no art. 12, § 3º, da Lei 8.443/1992
9.3. acolher as alegações de defesa de Luis Felipe Reif de Paula (XXX.322.057-XX) e julgar regulares suas contas, dando-lhe quitação plena, nos termos dos artigos 1º, inciso I, 16, inciso I, 17 e 23, inciso I, da Lei 8.443/1992;
9.4. julgar irregulares, nos termos dos arts. 1º, inciso I, e 16, inciso III, alíneas "b" e "c", da Lei 8.443/1992 c/c os arts. 19 e 23, inciso III, da mesma Lei, e com os arts. 1º, inciso I; 209, inciso III; 210 e 214, inciso III, do Regimento Interno, as contas de Orlando Santos Diniz (XXX.078.767-XX) , e da Estação Arte e Eventos Ltda. (03.651.641/0001-02) , condenando-os, solidariamente, conforme o caso, ao pagamento das quantias a seguir especificadas, atualizadas monetariamente e acrescidas dos juros de mora, calculados a partir das datas discriminadas até a efetiva quitação do débito, fixando-lhes o prazo de 15 (quinze) dias para que comprovem, perante o Tribunal, o recolhimento das referidas quantias aos cofres do Serviço Social do Comércio - Administração Regional no Rio de Janeiro (Sesc/RJ) , nos termos do art. 23, inciso III, alínea "a", da citada Lei c/c o art. 214, inciso III, alínea "a", do Regimento Interno, abatendo-se, na oportunidade, quantia (s) eventualmente ressarcida (s) , na forma da legislação em vigor:
9.4.1. Irregularidade 1: pagamento em duplicidade da despesa referente aos custos de adaptação e aparelhamento de salas, incluída indevidamente nos pagamentos de parcelas mensais dos Termos Aditivos 2, 3 e 4 do Contrato 12.809/2011:
	Data da ocorrência 
	Débito apurado (R$) 
	Responsáveis

	22/8/2012
	70.969,53
	Estação Arte e Eventos (03.651.641/0001-02) 

	8/10/2012
	23.656,53
	
	8/10/2012 
	47.313,03
	Estação Arte e Eventos (03.651.641/0001-02) e Orlando Santos Diniz (XXX.078.767-XX) 

	10/1/2013 
	47.313,03
	
	21/1/2013
	23.656,68
	
9.4.2. Irregularidade 2: superfaturamento decorrente de pagamento a maior de subsídio:
	Data da ocorrência 
	Débito apurado (R$) 
	Responsáveis

	22/8/2012 
	184.913,54
	Estação Arte e Eventos (03.651.641/0001-02) 

	8/10/2012 
	59.030,14
	
	8/10/2012
	119.848,13
	Estação Arte e Eventos (03.651.641/0001-02) e Orlando Santos Diniz (XXX.078.767-XX) 

	10/1/2013
	115.703,86
	
	21/1/2013
	69.590,07
	
9.5. aplicar, com fulcro no art. 57 da Lei 8.443/1992, a Orlando Santos Diniz (XXX.078.767-XX) multa no valor de R$ 80.000,00 (oitenta mil reais) e a Estação Arte e Eventos (03.651.641/0001-02) multa no valor de R$ 120.000,00 (cento e vinte mil reais) , fixando-lhes o prazo de 15 (quinze) dias, a contar da notificação, para que comprovem, perante o Tribunal (art. 214, inciso III, alínea 'a', do Regimento Interno) , o recolhimento da dívida ao Tesouro Nacional, atualizada monetariamente desde a data do acórdão proferido até a do efetivo recolhimento, se for paga após o vencimento, na forma da legislação em vigor;
9.6. autorizar, desde logo, a cobrança judicial das dívidas, nos termos do art. 28, inciso II, da Lei 8.443/1992, caso não atendidas as notificações;
9.7. com fundamento no art. 16, § 3º, da Lei 8.443/1992, c/c art. 209, § 7º, do Regimento Interno do TCU, remeter cópia deste acórdão à Procuradoria da República no Rio de Janeiro, para adoção das medidas que entender cabíveis; 
9.8. dar ciência deste acórdão aos responsáveis e ao Sesc/RJ.
HISTÓRICO
2.	Trata-se de tomada de contas especial, instaurada em cumprimento à determinação constante do item "b" do Acórdão de Relação 8.391/2016-TCU-2ª Câmara, Relator Ministro Augusto Nardes, mantido pelo Acórdão 2010/2017-TCU-Segunda Câmara, Relator Ministro Augusto Sherman Cavalcanti, proferido por ocasião do julgamento da prestação de contas ordinárias do Serviço Social do Comércio/Administração Regional no Estado do Rio de Janeiro (Sesc/ARRJ) , relativas ao exercício de 2011 (processo TC-Processo 046.677/2012-7) , nos seguintes termos:
Os Ministros do Tribunal de Contas da União, quanto ao processo a seguir relacionado, ACORDAM, por unanimidade, em:
 (...) 
b) autorizar a autuação de processo apartado, com a natureza de tomada de contas especial, com fundamento no art. 2°, inciso XVII, e 43 da Resolução TCU 259/2014, objetivando dar tratamento adequado às seguintes irregularidades verificadas:
b.1) concessão de diárias e passagens referentes a viagem à Austrália, realizada por delegação do Sesc/ARRJ, composta de dezesseis integrantes: treze membros do Conselho Regional do Sesc/ARRJ e três funcionários da Entidade, no período de 25/9 a 8/10/2011, cujo objetivo principal foi a participação na 5ª Cúpula de Artes e Cultura na cidade de Melbourne, no valor de R$ 543.719,61, sem que restasse demonstrada a vinculação da despesa aos fins institucionais da Entidade;
b.2) realização de despesas concernentes a custos de adaptação e aparelhamento de salas incluídas indevidamente nos pagamentos de parcelas mensais durante a execução dos termos aditivos 2, 3 e 4 do Contrato 12.809/2011, sendo que tais despesas já tinham sido integralmente pagas durante a vigência do contrato original, constituindo, portanto, valores pagos a maior, e assim causando dano aos cofres do Sesc/ARRJ, que abrange os exercícios de 2011 e 2012, e ante a ausência, nos presentes autos de contas de 2011, dos documentos financeiros e bancários referentes aos respectivos pagamentos, os possíveis débitos devem ser apurados a partir de cópia dos elementos pertinentes destes autos;
b.3) superfaturamento por sobrepreço no valor de R$ 1.407.071,41, concernente aos pagamentos realizados na execução do contrato 12.809/2011 e seus aditivos 2, 3 e 4, referentes ao custo do subsídio de 60% sobre o valor do ingresso inteiro aos comerciários, verificado na comparação entre os valores pagos constantes das notas fiscais e os valores mensais dos descontos concedidos pela contratada aos comerciários associados, cuja diferença entre ambos os valores consiste no dano gerado em razão do valor pago a maior pelo Sesc/ARRJ no âmbito do patrocínio à contratada no que concerne àquela rubrica contratual, considerando que não há elementos, na atual fase processual, que permitam quantificar a extensão do dano, tendo em vista que a ausência de documentos financeiros e bancários inviabilizam a comprovação da data de saída dos recursos financeiros e seu destinatário final, não permitindo a quantificação precisa dos débitos, e considerando o fato de o contrato abranger mais de um exercício, devendo os possíveis débitos ser apurados a partir de cópia dos elementos pertinentes destes autos (peças 68 a 78) ;
b.4) contratação direta, por meio do processo IN 68/2009, da associação civil Casa da Gávea, por inexigibilidade de licitação, sem comprovação da inviabilidade de competição, com direcionamento, em inobservância ao previsto no art. 10, III, da Resolução Sesc/RJ 1.102/2006, considerando que o Contrato 11.362/2009 (peça 80, p. 1-5) , firmado em 3/9/2009, prorrogado até 2014, entre o Sesc/ARRJ e a associação civil Casa da Gávea, gerou um investimento vultoso no montante contratado de R$ 2.313.265,00, com retorno não comprovado, indicando baixo custo benefício, em desrespeito aos princípios licitatórios da legalidade, impessoalidade, isonomia, moralidade, igualdade, publicidade, probidade, julgamento objetivo e preço de mercado, expressos no Regulamento de Licitações e Contratos do Sesc/RJ (Resolução 1.102/2006) e no art. 37 da Constituição Federal; considerando que, devido à ausência de planilha de custo com a composição de custos do preço contratado, existe indício de que o referido contrato possa ter ensejado dano por superfaturamento decorrente de sobrepreço; considerando que a contratação gerou a transferência de recursos a terceiros, durante 57 meses, totalizando o montante de R$ 2.313.265,00, revelando baixa relação de custo benefício, ausência de relatórios quanto aos resultados alcançados pela parceria e ausência de avaliação do retorno obtido durante a execução, não se justificando o investimento aportado pelo Sesc/ARRJ; considerando o fato de inexistirem elementos, na atual fase processual, que permitam quantificar a extensão do dano, tendo em vista a ausência de documentos financeiros e bancários, inviabilizando a comprovação da data de saída dos recursos financeiros e seu destinatário final e, por conseguinte, não permitindo a quantificação precisa dos débitos, além do fato de o contrato abranger seis exercícios financeiros, devendo os possíveis débitos ser apurados a partir de cópia dos elementos pertinentes destes autos (peças 80-107) . (Grifos acrescidos) 
2.1.	Após a realização de diligências junto ao Sesc/ARRJ, a unidade técnica propôs a citação dos responsáveis, em razão das seguintes irregularidades (peça 204, p. 43) :
Irregularidade 1: pagamento em duplicidade da despesa referente aos custos de adaptação e aparelhamento de salas, incluída indevidamente nos pagamentos de parcelas mensais dos Termos Aditivos 2, 3 e 4 do Contrato 12.809/2011, sendo que tal despesa já tinha sido integralmente paga durante a vigência do contrato original, constituindo, portanto, valor pago a maior, configurando-se como dano aos cofres do Sesc/ARRJ;
Irregularidade 2: ocorrência de superfaturamento decorrente de pagamento de subsídio maior que o incorrido, em razão do quantitativo de comerciários associados previsto ter sido superior ao que o quantitativo que efetivamente usufruiu dos descontos concedidos pela contratada. (Grifos no original) .
2.2.	Depois da citação das partes e análise das alegações de defesa apresentadas, o Tribunal, por intermédio do Acórdão 5964/2021-TCU-Segunda Câmara (peça 202) , Relator Ministro Bruno Dantas, julgou irregulares as contas de alguns responsáveis, imputando-lhes débito e lhes aplicando multa, na forma transcrita na introdução acima.
2.3.	Insatisfeita, a Estação Arte e Eventos Ltda. interpôs recurso de reconsideração (peça 221) , requerendo (peça 221, p. 14) :
 (...) seja declarada a prescrição do feito, uma vez transcorridos mais de cinco anos entre o término do contrato e a sua citação. Caso seja superada a questão da prescrição, requer-se a reforma do r. acórdão para que sejam consideradas regulares as contas apresentadas, afastando-se a obrigação de ressarcimento e a aplicação de multa, uma vez demonstrado que não houve dano ao erário. 
ADMISSIBILIDADE
3.	Reitera-se o exame preliminar de admissibilidade (peças 223-224) , ratificado pelo Exmo. Sr. Ministro-Relator, na peça 227, que concluiu pelo conhecimento do recurso, suspendendo-se, à recorrente e aos demais devedores solidários, os efeitos dos itens 9.4, 9.4.1, 9.4.2, 9.5 e 9.6 do Acórdão 5964/2021-TCU-Segunda Câmara, Relator Ministro Bruno Dantas, eis que preenchidos os requisitos processuais aplicáveis à espécie.
MÉRITO
4.	Delimitação
4.1.	Constituem objetos dos recursos as seguintes questões: 
a) Se ocorreu a prescrição das pretensões punitiva e ressarcitória desta Corte (peça 221, p. 2-7) ; e
b) Se houve pagamento em duplicidade nos gastos de adaptação e aparelhamento de salas durante o Contrato 12.809/2011 e respectivos aditivos em análise nos autos (peça 221, p. 7-10) ;
c) Se houve sobrepreço no pagamento a maior de subsídio nos ingressos dos comerciários durante o Contrato 12.809/2011 e respectivos aditivos em análise nos autos (peça 221, p. 10-14) .
5.	Prescrição das pretensões punitiva ressarcitória desta Corte (peça 221, p. 2-7) 
5.1.	A recorrente afirma ter ocorrido a prescrição das pretensões punitiva e ressarcitória desta Corte, tendo em vista os seguintes argumentos: 
a) O contrato foi formalizado em 2/2/2011 (peça 38, p. 29) , vigorando até 31/1/2013, por conta dos termos aditivos (peça 36) . A recorrente foi intimada para apresentar defesa nesta Corte apenas em 27/12/2019 (peças 146 e 153) , tendo transcorrido mais de cinco anos, sem interrupção (peça 221, p. 2-3) ;
b) Tendo em vista julgamento do RE 669.069/MG (Tema 889 da Repercussão Geral) do Supremo Tribunal Federal, dentre outros julgados da Suprema Corte, bem como a jurisprudência do Superior Tribunal de Justiça, o prazo a ser aplicado na análise da prescrição é de cinco anos, conforme a Lei 9.873/1999. A prescritibilidade é a regra, pois o tempo dificulta a defesa ou a torna impossível. O ônus da prova é do responsável nas TCEs, de acordo com o parágrafo único do art. 70 da Constituição Federal, devendo-se dar condição a eles para a prestação de contas, em respeito à ampla defesa (peça 221, p. 3-7) .
	Análise
5.2.	Os argumentos da recorrente não merecem prosperar. O tema relativo à prescrição das pretensões punitiva e ressarcitória desta Corte assume particular relevância, dado o julgamento, pelo STF, do RE 636.886 (tema 899 da repercussão geral) . Os significativos impactos desse julgado foram objeto de análise pela Serur. Por economia processual, juntou-se a estes autos (peça 246) cópia do exame e do pronunciamento da unidade emitidos pela Serur sobre a matéria, em que foram fundamentadas as seguintes premissas, que serão consideradas no presente exame:
	a) Ao julgar o RE 636.886, o STF conferiu nova interpretação ao art. 37, § 5º, da Constituição Federal, fixando a tese de que "é prescritível a pretensão de ressarcimento ao erário fundada em decisão de Tribunal de Contas";
	b) As pretensões punitiva e de ressarcimento devem observar o mesmo regime na atividade de controle externo, dado o objetivo comum da prescrição, de fixar prazo para o Tribunal de Contas agir, para caracterizar o ilícito, identificar seu autor, dimensionar as consequências da conduta e impor as consequências legais, independentemente de tais consequências terem natureza punitiva ou ressarcitória;
	c) Até que sobrevenha norma específica, entende-se que a prescrição das pretensões punitiva e de ressarcimento, no processo de controle externo, deve observar o regime da Lei 9.873/1999, na linha dos recentes pronunciamentos do STF a respeito. Assim, sem prejuízo de se realizar o exame da prescrição também segundo o prazo decenal previsto no Código Civil, o critério adotado, na formulação da proposta de encaminhamento, será o da Lei 9.873/1999.  
5.3.	Partindo-se dessas premissas, passa-se ao exame da prescrição no caso em exame.  
Análise da prescrição segundo os critérios do Acórdão 1441/2016-TCU-Plenário
5.4.	No que se refere à pretensão punitiva, o TCU tem tradicionalmente aplicado os critérios definidos no Acórdão 1441/2016-TCU-Plenário, que, em incidente de uniformização de jurisprudência, orientou-se pela aplicação do Código Civil. Por este acórdão, em linhas gerais, a prescrição subordina-se ao prazo geral de dez anos (CC, art. 205) , contado a partir da data da ocorrência do fato e interrompido pelo ato que ordenar a citação, a audiência ou a oitiva da parte.
5.5.	Entre outras razões que justificaram a adoção desse critério se destaca a de que o citado dispositivo constitui uma cláusula geral a ser empregada sempre que a pretensão for prescritível, mas a lei não estabelecer um prazo específico, como na hipótese.
5.6.	No caso concreto, o Relator a quo, no voto condutor da deliberação recorrida, entendeu corretamente não ter ocorrido a prescrição das pretensões punitiva e sancionatória em face dos responsáveis, mesmo considerado o posicionamento pela imprescritibilidade das ações de ressarcimento ao erário (peça 203, p. 3-4, itens 26-28) .
5.7.	No caso, conforme a parte dispositiva do julgado recorrido (peça 202) , as irregularidades datam dos exercícios de 2012 até o início de 2013, sendo que o ato que ordenou a citação data de 19/11/2019 (peças 138-140) .
5.8.	Assim, considerando a premissa de que as pretensões punitiva e de ressarcimento se submetem ao mesmo regime, conclui-se que, a rigor, não estariam prescritas a possibilidade de cobrança do débito e mesmo aplicação de sanções às partes, caso fossem adotados, para ambos os fins, os parâmetros definidos no Acórdão 1441/2016-TCU-Plenário.
Análise da prescrição pelo regime da Lei 9.873/1999 
5.9.	Ao se utilizar as premissas estabelecidas pela Lei 9.873/1999, verifica-se que a prescrição também não se operou.
5.10.	A Lei 9.873/1999, em seu art. 1º, prevê a contagem do prazo prescricional de cinco anos, a partir da "data da prática do ato ou, no caso de infração permanente ou continuada, do dia em que tiver cessado". 	Na espécie, os pagamentos em duplicidade ou com superfaturamento podem ser considerados infrações continuadas, considerando-se a data das últimas quitações, em 21/1/2013 (peça 202) , o termo inicial do prazo de prescrição.
5.11.		De outra sorte, interrompe-se o prazo prescricional por qualquer ato inequívoco que importe apuração do fato, nos termos do artigo 2º, inciso II, da Lei 9.873/1999. 
5.12.	Sobre esse ponto, a determinação contida no item "b" do Acórdão 8391/2016-TCU-Segunda Câmara (peça 1) , Relator Ministro Augusto Nardes, proferido na sessão de 19/7/2016, no sentido de instaurar processo apartado de TCE para apurar os atos irregulares que culminaram na deliberação ora em debate constitui evento interruptivo do prazo prescricional. A presente TCE, decorrente do referido julgado, foi instaurada em 22/7/2016.
5.13.	Em 3/11/2017, a unidade técnica apresentou instrução com pedido de diligências aos órgãos envolvidos, com a finalidade de aprofundar as investigações sobre os fatos, dando-se sequência às apurações (peças 15-16) .
5.14.	Depois de respondidas as diligências, a Secretaria de Controle Externo de Tomada de Contas Especial (SecexTCE)	, em 11/11/2019, elaborou instrução, com a análise dos fatos, propondo-se a citação dos responsáveis e respectivas responsabilidades (peças 138-140) . 
5.15.	Também constitui evento interruptivo do prazo prescricional a notificação ou citação do acusado, inclusive por meio de edital, nos termos do art. 2º, inc. I, da Lei 9.873/1999. Os responsáveis foram citados em 2019 e 2020, conforme despacho de conclusão sobre as comunicações processuais e consulta aos documentos do processo (peça 170) .
5.16.	A deliberação recorrida data da sessão de 13/4/2021 (peça 202) . Logo, não há que se falar em prescrição das pretensões punitiva e ressarcitória desta Corte, sob o prisma da Lei 9.873/1999, norma de referência na análise do tema nesta Secretaria.
Conclusão sobre a prescrição
5.17.	Assim, seja sob a perspectiva do Acórdão 1441/2016-TCU-Plenário, relatado pelo Ministro Benjamin Zymler; ou com base na Lei 9.873/1999, as pretensões punitiva e ressarcitória desta Corte restaram preservadas.
6.	Pagamento em duplicidade nos gastos de adaptação e aparelhamento de salas durante o Contrato 12.809/2011 e respectivos aditivos (peça 221, p. 7-10) 
6.1.	A recorrente afirma não ter havido pagamento em duplicidade nos gastos de adaptação e aparelhamento de salas durante o Contrato 12.809/2011, impondo-se a reforma do julgado recorrido, tendo em vista os seguintes argumentos: 
a) Houve, na prática, expurgo da rubrica "custos de adaptação e aparelhamento das salas", prevista nos Aditivos 2, 3 e 4 do ajuste. As parcelas destacadas pela auditoria dizem respeito à correção monetária do contrato pela variação do índice IGP-M, conforme Cláusula Sexta, parágrafo terceiro, do ajuste, tendo os técnicos incorrido em equívoco (peças 38, p. 15-29; e 221, p. 7-8) ;
b) Para a conclusão de que ocorreu pagamento em duplicidade, a equipe técnica apurou proporção dos custos de reforma sobre o valor total pago nos primeiros 12 meses de contrato, no percentual de 10,08%. Haja vista que não houve redução das parcelas mensais e os custos para atualização e aparelhamento das salas deveriam ter sido excluídos do preço nos termos aditivos, por já terem sido realizados no primeiro ano, teria havido excesso mensal de R$ 43.376,12, em cada um dos 9 meses do termo aditivo, no total de R$ 390.475,10 (peça 221, p. 8) ;
c) Mas, a unidade técnica deixou de observar que, durante os 9 meses de termo aditivo, havia previsão de correção monetária das parcelas pela variação anual do IGP-M, reajuste inafastável, sendo esse o excesso no pagamento e não gastos em duplicidade (peça 221, p. 8-9) ;
d) O percentual do excesso (10,08%) é próximo à correção monetária pelo IGP-M no período (11,47%) ;
e) Assim, tendo-se em conta o valor original do contrato de R$ 5.165.000,20, aparelhamento de R$ 520.630,47, suposto gasto em duplicidade, de R$ 390.475,10; e o reajuste de 11,47%, no montante de R$ 5.177.195,88, o valor reajustado, dividido pelos nove meses da vigência dos aditivos, seria de R$ 575.243,99, restando crédito a ser pago à recorrente. O montante efetivamente pago foi de R$ 430.416,75, portanto, com defasagem de 25,58% (peça 221, p. 9) ;
f) O contrato foi integralmente cumprido, tendo sido objeto de auditoria externa do Sesc (peça 221, p. 10) ;
g) A recorrente agiu com absoluta boa-fé, tendo realizado o objeto do ajuste de forma escorreita, impondo-se a reconsideração da deliberação recorrida (peça 221, p. 10) .
	Análise
6.2.	Os argumentos da recorrente não merecem prosperar. Os reajustes de preços, de acordo com a variação do índice previsto no edital ou contrato, devem abranger o período de somente um ano, contado a partir da apresentação das propostas ou da data do orçamento a que ela se referir (Acórdão 1941/2006-TCU-Plenário, Ministro Relator Marcos Bemquerer) .
6.3.	Para análise deste e do próximo tópico, faz-se necessário, inicialmente, o delineamento dos aspectos centrais do Contrato 12.809/2011 (peça 38, p. 15-39) , firmado em 2/2/2011, com a empresa Estação Arte e Eventos Ltda., no montante de R$ 5.165.000,00, dividido em 12 parcelas de R$ 430.416,67. O ajuste tinha como objeto (peça 38, p. 15) :
 (...) a realização do Projeto Sócio Educativo e Cultural denominado 'Estação Sesc', que consiste na realização de atividades artísticas, tais como: oficinas, mostras, exposições, exibições de filmes nas salas descritas no Anexo 2 (...) , nos termos da proposta comercial datada de 10 de janeiro de 2010 (Anexo 1) , que passa a fazer parte integrante deste instrumento independentemente de transcrição, além da disponibilização das salas descritas no Anexo 2 para realização de eventos exclusivos do Sesc (...) .
6.4.	A proposta comercial integrante do ajuste (peça 38, p. 4-9) previu as seguintes contrapartidas por parte da contratada, resumidas pelo Ministério Público junto ao Tribunal de Contas da União, conforme relatório da deliberação recorrida, nos seguintes termos (peça 204, p. 72) :
a) disponibilização de espaços ao Sesc-RJ (p. 5, itens 1 e 2) ;
b) repasse de parte do faturamento decorrente de atividades promovidas exclusivamente pelo Sesc-RJ (p. 5, item 3) ;
c) concessão de descontos aos comerciários e seus dependentes (p. 5, itens 4 e 5) ;
d) realização de sessões gratuitas para escolas públicas, comerciários e seus dependentes, sessões cineclube, mostras (p. 5, itens 6, 7 e 8) ;
e) divulgação da marca Sesc (p. 5, itens 9, 10) ; e
f) veiculação de vídeos promocionais produzidos pelo Sesc-RJ (p. 5, item 11) 
6.5.	O órgão ministerial apresentou, também, importante quadro explicativo, relativo aos custos de algumas das contrapartidas a serem prestadas (peças 191, p. 33; 204, p. 72-73; e 38, p. 8-9) :
	Item
	Valor (R$) 
	Observação

	1) Custo do subsídio de 60% aos comerciários
	1.098.140,97
	Estimativa de 234.102 comerciários beneficiados

	2) Custo de sessões exclusivas para escolas públicas, comerciários e seus dependentes
	100.803.84
	Previsão de 48 sessões

	3) Preço anual de veiculação de vídeos institucionais / promocionais
	1.694.420,00
	
	4) Custos das sessões "cineclube"
	50.401,92
	Previsão de 24 sessões

	5) Custos de adaptação e aparelhamento de salas para a realização de cursos e oficinas
	520.633,47
	
	6) Mostra e retrospectivas cinematográficas
	254.400,00
	
	7) Impostos
	929.700,00
	
	8) Administração
	516.500,00
	
	Total
	5.165.000,20
	
6.6.	O contrato foi prorrogado por mais nove meses, por intermédio dos Termos Aditivos números 2, 3 e 4, tendo os pactuantes mantido o mesmo valor mensal de pagamento, no montante de R$ 430.416,75 (peças 204, p. 73; 36, p. 66-67 e 260-263; e 43, p. 2-4) . 
6.7.	As duas irregularidades discutidas neste recurso ocorreram na formatação dos termos aditivos, sendo a primeira o pagamento em duplicidade de parte da despesa de R$ 520.633,47 relativa à adaptação e aparelhamento de salas para realização de cursos e oficinas. A recorrente afirma que o valor mantido nos termos de prorrogação, contudo, teria relação com correção monetária prevista no ajuste original.
6.8.	Verifica-se, entretanto, que a unidade técnica, corrigindo o cálculo anterior colocado na instrução à peça 131 do TC Processo 046.677/2012-7, já considerou o reajuste pelo IGP-M, mas o fez com base nos dispositivos contratuais e a jurisprudência desta Casa acerca do tema (peça 204, p. 25-26, itens 20.1 a 20.7) , os quais não permitem a correção proposta pela recorrente. 
6.9.	Nessa linha, o Contrato 12.809/2011 previu, no Parágrafo Terceiro da Cláusula 6.1 que (peça 38, p. 22) :
Parágrafo Terceiro: A importância bruta prevista no item 6.1, será reajustada anualmente pelo IGP-M, ou por qualquer outro índice que venha a substituí-lo, em caso de prorrogação do prazo de vigência deste Contrato. (Grifos acrescidos) 
6.10.	Dessa forma, o contrato previa a correção em intervalo anual do valor original acordado e em caso de prorrogação do ajuste, não havendo hipóteses de correções parciais. Logo, a correção de 11,47%, que se refere ao período total do ajuste e dos respectivos aditivos, ou seja, de 10/1/2011 a 22/8/2012, não encontra amparo contratual. A lógica do acordo é abarcar eventual desvalorização da moeda, colocando como interstício razoável o período de um ano, caso prorrogado o acordo.
6.11.	Com isso, os auditores nesta Corte atualizaram corretamente o valor original do contrato, de R$ 5.165.000,20, expurgando-se o montante de R$ 520.633,47, relativo aos "custos de adaptação e aparelhamento de salas", com base no índice de 5,0977%, relativo ao IGP-M de janeiro a dezembro, consultado, nesta instrução, no sítio da Fundação Getúlio Vargas na internet. 
6.12.	Poder-se-ia até se discutir a inserção do índice cheio para o mês de janeiro, mas não se vislumbra como desarrazoado a inclusão apenas dos 12 meses do ano de 2011, como fez a unidade técnica, tendo em vista a parcela relativa ao primeiro mês de 2012 ser inferior a 15 dias e o contrato prever correção anual, além da diferença irrisória com a inserção do 13º mês.
6.13.	Assim, calculado o valor corrigido (R$ 5.165.000,20 - R$ 520.633,47 = R$ 4.644.366,73 x 1,050977 = R$ 4.881.122,61) , dividindo-o por 12 meses, atinge-se o montante de R$ 406.760,21, os quais, cotejados com o valor efetivamente pago à recorrente nos nove meses de vigência dos aditivos ao ajuste, perfazem débito de R$ 212.908,79. Para tanto, cabe transcrever trecho da instrução da unidade técnica, acatada pelo colegiado (peça 204, p. 26-27) :
20.6 Entretanto, já que a jurisprudência do Tribunal garante o reajuste mesmo que não solicitado pela contratada, muito embora não tenha sido comprovado que houve mesmo o reajuste contratual, entende-se que, perante o direito ao reajuste, deva ser abatida do pagamento irregular a quantia referente ao mencionado direito. Dessa forma, deve-se proceder à atualização com base no IGP-M acumulado de 5,0977%, considerando-se como marco inicial a data da apresentação da proposta comercial, ocorrida em 10/1/2011, e como fim do prazo máximo para fins de atualização (doze meses) a data de 10/1/2012. Assim, o cálculo para fins de reajuste contratual seria: (R$ 5.165.000,20 - R$ 520.633,47) = R$ 4.644.366,73 (valor nominal sem a rubrica dos "custos de adaptação e aparelhamento de salas", relativo aos doze meses) x 1,050977 e não 1,11472590, como sugerido pelo responsável (índice de correção do período pelo IGP-M) , alcançando-se R$ 4.881.122,61 e não R$ 5.177.195,88, como calculado pelo responsável (valor atualizado anual) .
20.7		Assim sendo, dividindo-se os R$ 4.881.122,61 por doze meses, chega-se ao valor mensal que seria devido à contratada na vigência dos Aditivos 2, 3 e 4 (R$ 406.760,21 e não R$ 431.432,99, como proposto pelo responsável) . Nesse sentido, observa-se que o valor mensal definido no Aditivo 2 na ordem de R$ 430.416,75 foi maior do que o valor que deveria ter sido efetivamente pago pelo Sesc/ARRJ, aplicando-se a atualização pelo IGP-M previsto no contrato, conforme demonstrado na tabela abaixo:			
	Valor mensal em R$
 (a) 
	Prazo em meses (b) 
	Valor total em R$
 (a) x (b) 

	*406.760,21
	9
	3.660.841,96

	*1 430.416,75
	9
	3.873.750,75

	Diferença paga a maior
		212.908,79

* Valor mensal que seria devido à contratada na vigência dos Aditivos 2, 3 e 4, com base na atualização feita pelo IGP-M
	*1 Valor mensal definido no Aditivo 2 
6.14.	Dessa forma, a unidade técnica promoveu a devida correção dos valores, reduzindo-se o débito contido na instrução inicial do processo de prestação de contas, de R$ 390.475,08 para              R$ 212.908,79, de forma a demonstrar que parte dos custos de adaptação e aparelhamento das salas não foram expurgados, mesmo já tendo sido pagos integralmente no primeiro ano do ajuste. O valor do dano foi distribuído proporcionalmente entre os meses, com base nas notas fiscais emitidas, em proposta do ilustre representante do Ministério Público junto ao Tribunal de Contas da União, acatada pelo Tribunal (peça 204, p. 73, item 168) .
7.	Sobrepreço no pagamento a maior de subsídio nos ingressos dos comerciários durante o Contrato 12.809/2011 e respectivos aditivos (peça 221, p. 10-14) 
7.1.	A recorrente afirma não ter havido sobrepreço no pagamento a maior de subsídio nos ingressos dos comerciários durante o Contrato 12.809/2011 e respectivos aditivos em análise nos autos, impondo-se a reforma do julgado recorrido, tendo em vista os seguintes argumentos: 
a) Para o Tribunal, teria havido sobrepreço no pagamento a maior de subsídio, porque a frequência dos comerciários associados foi menor do que o previsto. Logo, parte dos valores pagos para subsidiar os ingressos deveria ser devolvida aos cofres públicos (peça 221, p. 10) ;
b) O Tribunal não considerou que os valores pagos se destinavam a remunerar os descontos dados aos comerciários nos ingressos e também a publicidade do Sesc nas salas de cinema e, especialmente, naming rights, ou seja, a remuneração devida para nomear os cinemas como "SESC". Trata-se de medida de publicidade admitida no direito, comum no setor e com previsão na Cláusula Quarta do ajuste (peças 221, p. 10-11 e 13-14; e 38, p. 21) ;
c) A Cláusula Segunda do acordo prevê a aplicação da marca "SESC" às custas da recorrente, em todos os cinemas, nas áreas interna e externa (peça 221, p. 12) ;
d) Deve-se considerar esse serviço de marketing e publicidade na apuração do sobrepreço, não apenas o número de ingressos efetivamente utilizados pelos comerciários. A exclusão do nome do SESC da Casa Laura Alvim não teria dado causa a um desconto de 40% do valor pago, demonstrando a importância do valor do naming rights (peça 221, p. 12) ;
e) O valor convencionado no ajuste é menor do que o praticado pelo mercado, conforme demonstram as quantias pagas em contratos com a Petrobras (peça 221, p. 12-13) ;
f) Mesmo que o preço do naming rights contratado não fosse compatível com o mercado, deve-se considerar que não foi contratada a efetiva presença dos comerciários associados, o que depende da vontade de terceiros estranhos ao ajuste. Deve-se analisar se a recorrente reunia estrutura para atingir o número estimado, cuja resposta é verdadeira. Ela contava com sete complexos, totalizando 19 salas de cinema, com espaços amplos, para atividades culturais variadas (peça 221, p. 13) ; e
g) O Sesc/ARRJ concordou com o número estimado pela recorrente, por constituir entidade com plena capacidade entender a natureza dos serviços que estava contratando, tendo, inclusive, realizado análise da parceria (peças 221, p. 13; e 38, p. 2-3) .
	Análise
7.2.	Os argumentos da recorrente não merecem prosperar. A alteração na conjuntura fática inicialmente observada nos contratos com a Administração Pública deve ser objeto de correção em eventuais aditivos contratuais, sob pena de enriquecimento sem causa de qualquer das partes.
7.3.	Ao analisar os documentos da prestação de contas ordinária do Sesc/ARRJ, exercício de 2011, no âmbito do TC Processo 046.677/2012-7, a Secretaria de Controle Externo no Estado do Rio de Janeiro (SecexRJ) avaliou o custo do subsídio de 60% aos comerciários, nos filmes e espetáculos objetos do Contrato 12.809/2011 e dos Termos Aditivos 2, 3 e 4 (TC Processo 046.677/2012-7 - peça 131, p. 53-113) , com valor de R$ 1.098.140,97 em planilha apresentada pela própria empresa na proposta comercial integrante do acordo (peça 38, p. 8) .
7.4.	O subsídio correspondera a 21,26% do total do ajuste e tinha como número esperado de expectadores 234.102 comerciários. Pode-se observar, com clareza, no item 1 da planilha de custos, que o montante de subsídios se baseou no número de ingressos e nos preços das entradas com e sem o valor do desconto, nas diversas salas de cinema abarcadas pelo ajuste (peça 38, p. 8) .
7.5.	A unidade técnica, então, como procedimento de fiscalização, teve o cuidado de se debruçar nos relatórios de frequência de cada uma das salas do complexo de cinemas da Estação Arte e Eventos e constatou número muito inferior de comerciários em relação ao previsto, desde o início do programa (TC Processo 046.677/2012-7 - peça 131, p. 53-59, itens 104-106) , atingindo-se apenas 92.820 beneficiários.
7.6.	Compartilha-se do posicionamento da recorrente, no sentido de que se tratava de estimativa, passível de equívocos. Todavia, nos moldes colocados na deliberação recorrida, essa conclusão somente é possível no primeiro ano do ajuste. Após o fim desse ciclo, eventual prorrogação do contrato deveria, por óbvio, reavaliar a conjuntura apresentada.
7.7.	Esse posicionamento está condizente com o ajuste proposto pelo MPTCU e acolhido pelo colegiado, na formatação do débito inicialmente apontado pela unidade técnica, propondo-se considerar como devida apenas a diferença a maior nos descontos, a partir dos aditivos contratuais (peça 204, p. 74) :
170. De fato, a discrepância entre o cenário encontrado na execução contratual e aquele previsto inicialmente deveria ter sido considerado pelos gestores por ocasião das prorrogações de vigência do ajuste de forma a manter a economicidade da contratação, o que não ficou evidenciado. Não obstante, entendo necessários alguns ajustes no valor do débito apurado pela Secex-TCE.
171. Penso que devem ser excluídos os valores relativos ao contrato original, que teve prazo de um ano. Não identifiquei, no contrato firmado (peça 38, p. 15-29) , qualquer cláusula prevendo o ajuste dos valores a serem pagos à contratada caso o número de comerciários beneficiados com os descontos fosse menor ou maior do que aquele estimado inicialmente. Tampouco houve, neste processo, a demonstração de falhas na realização da estimativa inicial, sendo que tal aspecto sequer constou da citação, como se depreende das condutas imputadas aos responsáveis transcritas no parágrafo 159.
7.8.	Não é razoável imaginar que os responsáveis tanto na empresa contratada e, sobretudo, no Sesc/ARRJ mantivessem os mesmos parâmetros do ajuste, ao firmar os Termos Aditivos 2, 3 e 4. Note-se que, ao final de março de 2012, antes da prorrogação do acordo, haviam sido beneficiados apenas 35.720 comerciários da previsão de 234.102 (TC Processo 046.677/2012-7 - peça 131, p. 58-59, item 106) , sendo que um ano já havia se passado desde a realização da proposta comercial. 
7.9.	Para tanto, a unidade técnica colheu dados de frequência dos borderôs mensais de público em cada um dos cinemas beneficiados no contrato com a Estação Arte e Eventos (TC Processo 046.677/2012-7 - peças 68-78) e calculou o total de descontos concedidos nos períodos, haja vista que a redução em cada ingresso constava em documento apresentado pela própria empresa (peça 38, p. 8) . 
7.10.	Transcreve-se, nesse sentido, trecho do relatório da unidade técnica no TC Processo 046.677/2012-7 (peça 131, p. 60) :
108.	A análise dos dados constantes dos borderôs (peças 68 a 78) permitiu constatar que durante os primeiros 12 meses (prazo inicial do Contrato 12.809/2011) foram beneficiados com o ingresso subsidiado um total de 35.720 comerciários associados do SESC (conf. tabela, item 106) , que corresponde a 15,25% do total estimado de 234.102 (= 20% do público total de 2010) , previsto na Planilha de Custo de composição do preço contratado (peça 68, p. 34) . Ressalte-se que, mesmo com a constatação de que o cálculo da rubrica subsídio estava baseado em um quantitativo superestimado de público de comerciários, o valor deste serviço foi mantido durante os aditivos de prorrogação de prazo. O quantitativo total de beneficiados com o ingresso subsidiado, durante todo o contrato e seus aditivos (21 meses - período de abril de 2011 a dezembro de 2012) , foi de 92.820 comerciários (conf. tabela, item 106) . O quantitativo de beneficiados indica baixa frequência do público alvo do Sesc/ARRJ às sessões de cinema das salas da ESTAÇÃO ARTE E EVENTOS e permite concluir que o projeto em questão não alcançou seu objetivo principal, que seria estimular e proporcionar acesso a um número significativo de seu público alvo, os comerciários associados ao SESC.
109.	Constata-se, portanto, que a estimativa do quantitativo de público de comerciários associados foi superestimada (quantitativo estimado na Planilha de Custo: 234.102) , e que houve, portanto, a ocorrência de sobrepreço no valor constante da Planilha de Custo para implantação do Projeto SESC, que integra a proposta comercial (peça 68, p. 34-35) , na rubrica denominada: Valor do custo do subsídio de 60% sobre o valor do ingresso inteiro aos comerciários, no valor anual de: R$ 1.098.140,97.
7.11.	Assim, mesmo ciente da baixa frequência dos comerciários, o Sesc/ARRJ juntamente com a recorrente pactuaram a prorrogação do ajuste por mais nove meses, mantendo-se intocado o montante pago mensalmente no primeiro ano.
7.12.	Além disso, não está clara a alegada desconsideração dos valores de direitos sobre o nome "SESC" (naming rights) no cálculo do débito, custos que possivelmente se encontravam diluídos nas rubricas destacadas no quadro presente no tópico anterior, tendo, por certo, desde o princípio, integrado a proposta comercial da entidade, como destaca a unidade técnica. 
7.13.	É importante ressaltar que a alegação de existência de custos de naming rights sem expressão clara no contrato ou nas planilhas de custos do ajuste fragiliza o controle dos gastos e sugere tentativa da parte de aderir tardiamente valores para afastar o dano erário apontado pelo Tribunal. Não se pode olvidar que os cálculos empreendidos pelo Tribunal na deliberação recorrida se basearam em detalhamento de despesas da própria empresa recorrente (peça 38, p. 8-9) , que integraram o ajuste, com dados globais transcritos em quadro no tópico anterior desta instrução.
7.14.	O subsídio de 60% aos comerciários constitui custo com forte expressão econômica na planilha apresentada pela empresa (peça 38, p. 8) e tem estrita relação com a contrapartida "4" que deveria ser prestada pela recorrente na execução do ajuste (peça 38, p. 5) , qual seja:
4) Garantir descontos de 60% aos comerciários e seus dependentes do valor do ingresso em todas as salas de exibição de filmes descritas abaixo;
7.15.	Inclusive, a unidade técnica, em análise constante do relatório da deliberação recorrida, demonstrou, após nova análise dos relatórios de atividade enviados pela Estação Arte e Eventos no TC Processo 046.677/2012-7 (peças 68-78) , que a execução do ajuste se concentrou na exibição de filmes nas salas patrocinadas, demonstrando-se a relevância dos descontos nos custos do ajuste (peça 204, p. 33-35, itens 22.6 a 22.8) . A modificação nos fundamentos desse gasto, por certo, não poderia passar despercebida pelos pactuantes na prorrogação do contrato. 
7.16.	Diferentemente, a alegação da recorrente de que os preços se manteriam em razão dos custos de naming rights ou mesmo de outros gastos não subsiste mesmo que se considere verdadeira essa premissa, pois, nesse caso, essas despesas também estariam presentes no primeiro ano do ajuste. Essa perspectiva, por óbvio, não afastaria a nova realidade que se apresentou, com a comprovação da baixa frequência dos comerciários, não se afastando a redução proporcional. Sem relevância na análise a comparação com outros contratos, dadas as especificidades ora em debate.
7.17.	De outra sorte, ao contrário do que afirma a recorrente, a redução temporária em 40% dos gastos do contrato que envolviam três salas de cinema "Laura Alvim", ocorrida com base no Aditivo 01 ao ajuste (peça 38, p. 203-204) , decorrente da impossibilidade momentânea de realizar ação de divulgação do Sesc em letreiros e ações de promoção naqueles estabelecimentos, não afasta as irregularidades. Ao contrário, demonstra, uma vez mais, que os custos de naming rigths, em verdade, estavam, de alguma forma, diluídos na planilha de custos do acordo apresentada pela própria parte (peça 38, p. 8-9) e integrante do contrato.
7.18.	Por fim, ainda que se considere a contratação em análise como empreitada por preço global, como sugere a recorrente os equívocos na formação do orçamento que embasou os aditivos devem ser considerados, sob pena de enriquecimento sem causa de qualquer das partes.
7.19.	Assim, seria exigível de gestor com baixa capacidade de análise e a empresa contratada concluírem que a frustração na perspectiva de público no primeiro, com claro impacto nos valores pagos pelo Sesc/ARRJ, exigiria nova conformação do ajuste nos aditivos de prorrogação. Trata-se, portanto, de culpa grave, punível pela Corte. Os pagamentos indevidos realizados à contratada constituem enriquecimento sem causa, exigindo-se a devolução aos cofres públicos.
CONCLUSÃO
8.	Das análises anteriores, conclui-se que:
a) Ao julgar o RE 636.886, o STF conferiu nova interpretação ao art. 37, § 5º, da Constituição Federal, fixando a tese de que "é prescritível a pretensão de ressarcimento ao erário fundada em decisão de Tribunal de Contas"
b) Em decorrência do sentido e alcance do artigo 37, § 5º, da Constituição Federal, definidos pelo STF no julgamento do Recurso Extraordinário 636.886, é prescritível a pretensão reparatória exercida pelo tribunal de contas. Os fundamentos da decisão e a ausência de ressalvas na enunciação da tese permitem concluir que a ação de ressarcimento pode se desenvolver a qualquer tempo, na hipótese de condutas dolosas, apenas no âmbito judicial, sujeitando-se à prescrição na esfera administrativa; e 
c) Até que sobrevenha norma específica para disciplinar a prescrição relativa à atuação do Tribunal de Contas, entende-se aplicável o regime previsto na Lei 9.873/1999. Referida lei contempla parâmetros que preponderam no conjunto de normas de direito público e que são compatíveis com o rito do processo de controle externo, e já é utilizada pelo STF para estabelecer limitação temporal ao exercício da pretensão punitiva pelo TCU; 
d) Os reajustes de preços, de acordo com a variação do índice previsto no edital ou contrato, devem abranger o período de somente um ano, contado a partir da apresentação das propostas ou da data do orçamento a que ela se referir; e
d) A alteração na conjuntura inicialmente observada nos contratos com a Administração Pública deve ser objeto de correção em eventuais aditivos contratuais, sob pena de enriquecimento sem causa de qualquer das partes.
8.1.	Assim, os elementos probatórios e argumentos trazidos pela parte não têm o condão de modificar a deliberação recorrida, impondo-se a manutenção do julgado em seus exatos termos.
PROPOSTA DE ENCAMINHAMENTO
9.	Diante do exposto, com fundamento nos artigos 32, inciso I; e 33, da Lei 8.443/1992, submetem-se os autos à consideração superior, com posterior encaminhamento ao Ministério Público junto ao Tribunal de Contas da União e ao Gabinete do Relator, propondo:
a) conhecer do recurso de reconsideração e, no mérito, negar-lhe provimento;
b) comunicar a deliberação que vier a ser proferida por esta Corte à recorrente e à Procuradoria da República no Rio de Janeiro.
	É o relatório.

Guilherme de Araujo Pinho Costa, Ricardo Loretti Henrici (130.613/OAB-RJ) e outros, representando Marcelo Policarpo Placido Teixeira; Cecilia Alkimin Vieira (225207/OAB-RJ), Beatriz Veríssimo de Sena (15777/OAB-DF) e outros, representando Estacao Arte e Eventos Ltda; Raphaela Cunha Justo da Silva (94.117/OAB-RJ), Anderson Prezia Franco (59.780/OAB-DF) e outros, representando Administração Regional do Sesc No Estado do Rio de Janeiro; Vanessa Isadora Genaro (90.829/OAB-RJ), representando Luis Felipe Reif de Paula.

Procuradora-Geral Cristina Machado da Costa e Silva e Lucas Rocha Furtado (manifestação oral).

RECURSO DE RECONSIDERAÇÃO EM FACE DE ACÓRDÃO QUE JULGOU IRREGULARES AS CONTAS DA RECORRENTE E DO ENTÃO GESTOR DO SESC/RJ, CONDENANDO-OS AO PAGAMENTO DE DÉBITO E MULTA. CONHECIMENTO. NÃO PROVIMENTO. CIÊNCIA AOS INTERESSADOS.

TOMADA DE CONTAS ESPECIAL (TCE)

Secretaria de Recursos (Serur); Secretaria de Controle Externo de Tomada de Contas Especial (SecexTCE).

Trata-se de recurso de reconsideração interposto pela Estação Arte e Eventos Ltda. (peça 221) contra o Acórdão 5964/2021-TCU-Segunda Câmara (peça 202) , relatado pelo Ministro Bruno Dantas, que julgou irregulares as contas da recorrente juntamente com as do então gestor do Serviço Social do Comércio/Administração Regional no Estado do Rio de Janeiro (Sesc/ARRJ) e os condenou à reparação do dano e ao pagamento de multa, em face das seguintes irregularidades:
Irregularidade 1: pagamento em duplicidade da despesa referente aos custos de adaptação e aparelhamento de salas, incluída indevidamente nos pagamentos de parcelas mensais dos Termos Aditivos 2, 3 e 4 do Contrato 12.809/2011, sendo que tal despesa já tinha sido integralmente paga durante a vigência do contrato original, constituindo, portanto, valor pago a maior, configurando-se como dano aos cofres do Sesc/ARRJ;
Irregularidade 2: ocorrência de superfaturamento decorrente de pagamento de subsídio maior que o incorrido, em razão do quantitativo de comerciários associados previsto ter sido superior ao que o quantitativo que efetivamente usufruiu dos descontos concedidos pela contratada.
A recorrente, em preliminar, alega que teria ocorrido a prescrição tanto da pretensão ressarcitória quanto da pretensão punitiva. No mérito, nega as irregularidades.
A Serur, em pareceres uniformes, propôs o conhecimento, mas o não provimento do recurso (peças 247-249) . O Ministério Público junto ao TCU, representado pela Procuradora-Geral Cristina Machado da Costa e Silva manifestou-se de acordo com a proposta da Serur (peça 250) .
Estou de acordo com a proposta de encaminhamento da Serur, por seus próprios fundamentos, sem prejuízo, no entanto, das seguintes considerações, a começar pela prescrição.
	No tocante à prescrição da pretensão punitiva, este Tribunal continua aplicando o entendimento fixado no Acórdão 1441/2016-TCU-Plenário, relator Ministro Benjamin Zymler, redator Ministro Walton Alencar Rodrigues, no sentido de que se subordina ao prazo geral de prescrição indicado no art. 205 do Código Civil, a contar da data do fato, com uma única causa interruptiva, que é a citação ou audiência.
	Quanto à prescrição da pretensão ressarcitória, esta Corte de Contas continua aplicando o entendimento fixado no Acórdão 2709/2008-TCU-Plenário, da relatoria do Ministro Benjamin Zymler, que se alinhou ao entendimento em vigor no Supremo Tribunal Federal - STF - naquela época, fixado no julgamento do Mandado de Segurança 26.210, da relatoria do Ministro Ricardo Lewandowski, julgado em 04.09.2008, no sentido de que a pretensão de ressarcimento ao erário era imprescritível.
	Contudo, ambos entendimentos não são aplicados pelo STF.
	A partir do julgamento do Mandado de Segurança 32.201, relator Ministro Roberto Barroso, em 21.03.2017, o STF passou a aplicar as regras da Lei 9.873/1999 como parâmetro para reger a prescrição da pretensão punitiva no âmbito desta Corte de Contas, cujo prazo é de 5 anos, a contar da data do fato.
	Mais recentemente, em julgamento concluído em 11.11.2021, o STF apreciou a ADI 5509, relator Ministro Edson Fachin, na qual, sintetizou, nos termos do voto do relator, "a orientação aplicável para a fixação e a contagem dos prazos prescricionais das ações de competência do Tribunal de Contas". 
	Assim, em resumo, o STF, com fundamento na aplicação combinada da Lei 9.873/1999 com a Lei 8.443/1992 (Lei Orgânica do TCU) e com o entendimento adotado por aquela Suprema Corte no Recurso Extraordinário 636.553, fixou o prazo de prescrição relativo aos processos dos Tribunais de Contas em cinco anos, a contar do vencimento do prazo para prestar contas ou, não havendo o dever de prestar contas, a partir da ciência do fato ilícito pelo TCU. Ou seja, trata-se de entendimento que se aplica tanto à prescrição da pretensão ressarcitória quanto à prescrição da pretensão punitiva.
	Por essa razão, tenho entendimento idêntico ao que foi sustentado pelo Ministro Raimundo Carreiro no voto complementar que submeteu à apreciação desta Corte na Sessão Plenária de 1º.12.2021, nos autos do TC-Processo 000.006/2017-3, no qual, após apresentar a evolução da jurisprudência do STF sobre o assunto, Sua Excelência propôs que o entendimento fixado pelo STF na citada ADI 5509 fosse aplicado, de imediato, aos processos em tramitação no TCU.
	No entanto, na Sessão Plenária de 09.03.2022, quando da retomada do julgamento do aludido processo, em virtude de pedido de vista de vários ministros, foi prolatado o Acórdão 459/2022-TCU-Plenário, relator Ministro Raimundo Carreiro, revisor Ministro Walton Alencar Rodrigues, no qual esta Corte entendeu por bem não apreciar o mérito da questão naquela oportunidade. Na mesma assentada, decidiu expedir comando à Segecex para a formação de grupo técnico de trabalho para que apresente projeto de ato normativo disciplinando "o tema da prescrição da pretensão ressarcitória e da prescrição da pretensão punitiva no âmbito do controle externo, tendo por base jurisprudência predominante do Supremo Tribunal Federal, adequando-a às especificidades das diversas formas de atuação do Tribunal de Contas da União".
	Registro que não proferi voto no julgamento que aprovou o citado Acórdão 459/2022-TCU-Plenário, tendo em vista que meu antecessor no cargo de Ministro desta Corte de Contas, o Ministro Raimundo Carreiro, na condição de relator do aludido processo, já havia votado.
	Consequentemente, este Tribunal de Contas continua a aplicar o prazo de 10 anos, a contar da data do fato, para a prescrição da pretensão punitiva, conforme decidido no citado Acórdão 1441/2016-TCU-Plenário, e a imprescritibilidade no tocante à pretensão de ressarcimento ao erário, nos termos decididos no Acórdão 2709/2008-TCU-Plenário, ratificado pelo recente Acórdão 459/2022-TCU-Plenário.
	Desse modo, não obstante a minha convicção quanto à aplicação do entendimento do STF constante da ADI 5509, curvo-me ao mencionado posicionamento jurisprudencial predominante nesta Corte de Contas, até que o Plenário do TCU revisite a questão.
Feitas essas considerações, concluo que, no caso concreto, não ocorreu a prescrição por qualquer dos critérios que se adote, conforme bem ressaltado pela Serur. Senão, vejamos:
Segundo o critério do Código Civil, cujo prazo é de dez anos, a contar da data do fato, não ocorreu a prescrição porque os fatos se deram nos anos de 2012 até o início de 2013, ao passo que o ato que ordenou a citação foi praticado em 19.11.2019, data na qual a prescrição foi interrompida, nos termos do art. 202, inciso I, do Código Civil (peças 138-140) .
Por outro lado, também não houve a prescrição, caso seja aplicado o entendimento do STF, consoante acima exposto, pois houve várias causas interruptivas, nos termos do art. 2º da Lei 9.873/1999, a saber:
- em 22/7/2016, autuação deste processo, o que caracteriza ato inequívoco que importa apuração dos fatos, motivo pelo qual interrompe o prazo prescricional, nos termos do inciso II do art. 2º da Lei 9.873/1999;
- em 2019 e 2020, os responsáveis foram citados, o que provoca a interrupção do prazo prescricional, nos termos do inciso I do art. 2º da Lei 9.873/1999;
- em 13/4/2021, o TCU prolatou o acórdão ora recorrido, o que implica nova interrupção do prazo prescricional, conforme disposto no inciso II do art. 2º da Lei 9.873/1999.
Portanto, como se vê, por qualquer dos critérios de contagem do prazo prescricional não incidiu a prescrição.
No tocante ao pagamento em duplicidade da despesa referente aos custos de adaptação e aparelhamento de salas, também não há como acolher as alegações do recorrente.
Como bem lembrado pela Serur, o contrato previa a correção em intervalo anual do valor original acordado e em caso de prorrogação do ajuste, não havendo hipóteses de correções parciais. Logo, a correção de 11,47%, que se refere ao período total do ajuste e dos respectivos aditivos, ou seja, de 10/1/2011 a 22/8/2012, não encontra amparo contratual. A lógica do acordo é abarcar eventual desvalorização da moeda, colocando como interstício razoável o período de um ano, caso prorrogado o acordo.
Sobre o tema, destaco o seguinte trecho da instrução da SecexTCE, transcrito no relatório que fundamentou o acórdão ora recorrido:
20.6 Entretanto, já que a jurisprudência do Tribunal garante o reajuste mesmo que não solicitado pela contratada, muito embora não tenha sido comprovado que houve mesmo o reajuste contratual, entende-se que, perante o direito ao reajuste, deva ser abatida do pagamento irregular a quantia referente ao mencionado direito. Dessa forma, deve-se proceder à atualização com base no IGP-M acumulado de 5,0977%, considerando-se como marco inicial a data da apresentação da proposta comercial, ocorrida em 10/1/2011, e como fim do prazo máximo para fins de atualização (doze meses) a data de 10/1/2012. Assim, o cálculo para fins de reajuste contratual seria: (R$ 5.165.000,20 - R$ 520.633,47) = R$ 4.644.366,73 (valor nominal sem a rubrica dos "custos de adaptação e aparelhamento de salas", relativo aos doze meses) x 1,050977 e não 1,11472590, como sugerido pelo responsável (índice de correção do período pelo IGP-M) , alcançando-se R$ 4.881.122,61 e não R$ 5.177.195,88, como calculado pelo responsável (valor atualizado anual) .
20.7 Assim sendo, dividindo-se os R$ 4.881.122,61 por doze meses, chega-se ao valor mensal que seria devido à contratada na vigência dos Aditivos 2, 3 e 4 (R$ 406.760,21 e não R$ 431.432,99, como proposto pelo responsável) . Nesse sentido, observa-se que o valor mensal definido no Aditivo 2 na ordem de R$ 430.416,75 foi maior do que o valor que deveria ter sido efetivamente pago pelo Sesc/ARRJ, aplicando-se a atualização pelo IGP-M previsto no contrato ...
Consoante é possível depreender, a SecexTCE promoveu de modo acertado à correção dos valores, reduzindo-se o débito contido na instrução inicial do processo de prestação de contas, de R$ 390.475,08 para R$ 212.908,79, de forma a demonstrar que parte dos custos de adaptação e aparelhamento das salas não foram expurgados, mesmo já tendo sido pagos integralmente no primeiro ano do ajuste. Por outro lado, como observa a Serur, o valor do dano foi distribuído proporcionalmente entre os meses, com base nas notas fiscais emitidas, nos termos da proposta do representante do Ministério Público junto ao TCU (peça 204, p. 73, item 168) .
Desse modo, não há como prover o recurso nesta parte.
Por fim, no tocante ao superfaturamento decorrente de pagamento de subsídio maior que o incorrido, a Serur está correta ao lembrar que a alteração na conjuntura fática inicialmente observada nos contratos com a Administração Pública deve ser objeto de correção em eventuais aditivos contratuais, sob pena de enriquecimento sem causa de qualquer das partes. Lamentavelmente, não foi o que ocorreu no presente caso.
Isso porque o valor do subsídio tomou por base inicial a previsão de 234.102 expectadores. No entanto, até antes da primeira prorrogação contratual apenas 35.720 comerciários haviam sido beneficiados pelo subsídio. Ainda assim, foram assinados os Termos Aditivos 2, 3 e 4 sem qualquer ajuste nesses valores, de forma a equalizar o subsídio com a realidade que se verificou no período.
Assim como fez a Serur, entendo que não procede a alegação da recorrente de que os preços se manteriam em razão dos custos de naming rights ou mesmo de outros gastos mesmo que se considere verdadeira essa premissa, pois, nesse caso, essas despesas também estariam presentes no primeiro ano do ajuste. Essa perspectiva, por óbvio, não afastaria a nova realidade que se apresentou, com a comprovação da baixa frequência dos comerciários, não se afastando a redução proporcional. Sem relevância na análise a comparação com outros contratos, dadas as especificidades ora em debate.
Por fim, a Serur bem pontuou que a redução temporária em 40% dos gastos do contrato que envolviam três salas de cinema "Laura Alvim", ocorrida com base no Aditivo 01 ao ajuste (peça 38, p. 203-204) , decorrente da impossibilidade momentânea de realizar ação de divulgação do Sesc em letreiros e ações de promoção naqueles estabelecimentos, não afasta as irregularidades. Ao contrário, demonstra, uma vez mais, que os custos de naming rigths, em verdade, estavam, de alguma forma, diluídos na planilha de custos do acordo apresentada pela própria parte (peça 38, p. 8-9) e integrante do contrato.
Em face do exposto, voto por que o Tribunal adote a deliberação que ora submeto à apreciação da Segunda Câmara.
TCU, Sala das Sessões, em 23 de agosto de 2022.
ANTONIO ANASTASIA 
Relator